臺灣臺北地方法院民事判決　　　　　　 94年度簡上字第387號
上　訴　人　丁○○
訴訟代理人　丙○○
　　　　　　謝喜恩
被上訴人　　甲○○
　　　　　　台北縣烏來鄉公所
法定代理人　乙○○
訴訟代理人　林玠民律師
上列當事人間請求交還土地等事件，上訴人對於民國94年5月6日
本院新店簡易庭93年度店簡字第364號第一審判決提起上訴，本
院於民國94年12月13日言詞辯論終結，判決如下：
    主  文
上訴駁回。
第二審訴訟費用由上訴人負擔。
    事  實
甲、上訴人方面：
一、聲明：(1)原判決廢棄。(2)被上訴人台北縣烏來鄉公所應將坐
    落台北縣烏來鄉○○段364地號土地（下稱系爭土地）上如
    原審判決附件複丈成果圖所示B面積111平方公尺、A面積46
    平方公尺內占用之樓梯及坡崁拆除，並將各該占用之土地交
    還上訴人，並自民國（下同）93年1月1日至交還上開土地之
    日止，按年給付上訴人新台幣（下同）249元。(3)被上訴人
    甲○○應將系爭土地如原審判決附件複丈成果圖C所示面積
    23平方公尺房屋拆除，並將占用之土地交還上訴人，並自93
    年1月1日起至交還上開土地日止，按年給付上訴人52元。(4)
    第一審及第二審之訴訟費用由被上訴人負擔。
二、陳述：除與原判決記載相同者，茲引用之外，補稱：上訴人
    於91年10月17日登記取得中華民國所有系爭土地之地上權，
  　權利範圍為「全部」別無其他限制，然遭被上訴人於前開地
    上權登記前，分別在系爭土地上設置道路、樓梯、坡崁、房
    屋（木屋）等無權占用如第一審判決附件複丈成果圖所示A
    、B 、C合計180平方公尺，是上訴人自得本於業經登記公示
    之地上權物權效力，依侵權行為及無權占有法律關係，請求
    被上訴人將違法設置及無權占用系爭土地之樓梯、坡崁、木
    屋拆除，及按年給付相當於租金之損害金如上訴聲明(2)(3)項
    所示。第一審判決認上訴人地上權範圍不及於被上訴人設置
    之道路、樓梯、坡崁、木屋等，與民法物權不得創設效力不
    符，容有錯誤。
三、證據：除援用第一審所提證據外，補提系爭土地他項權利證
    明書影本一件、申請書二件、台北縣新店地政事務所函一件
    為證。
乙、被上訴人台北縣烏來鄉公所方面：未於言詞辯論期日到庭，
    據其於準備程序提出書狀主張如下：
一、聲明：如主文所示。
二、陳述：除與原判決記載相同者，茲引用之外，補稱：系爭土
    地上之道路、樓梯及坡崁（下簡稱系爭道路等），早於89年
    以前即興建完成，而上訴人遲至91年7月17日始申請登記為
    地上權人，並於申請書中載明系爭土地之使用概況為產業道
    路及木屋，而被上訴人則代理土地所有權人國有財產局受理
    地上權申請後，會同上訴人查勘系爭土地實況後，在申請書
    內審查分析欄記載「另364地號產業道路部分切結同意分割
    並扣除道路面積」等事實，為兩造所不爭執，是兩造就系爭
    土地合意地上權範圍，自始即不包括系爭土地上已存在之道
    路等。同時系爭土地為國有土地，被上訴人於系爭土地上建
    築道路、樓梯及坡崁係為公益需要，上訴人無償取得地上權
    之使用登記，卻要求將被上訴人為公益需要設置系爭道路等
    拆除，於情亦有未合，故本件被上訴人並未侵害上訴人地上
    權及無權占用系爭土地，上訴人上訴並無理由。
三、證據：除援用第一審所提證據外，補提駁崁施作工程合約卷
    宗（包含契約書、結算書、鑽心試體照片、施工照片等）一
    件為證，並聲請訊問證人唐保麟。
丙、被上訴人甲○○方面：
一、聲明：如主文所示。
二、陳述：除與原判決記載相同者，茲引用之外，補稱：系爭土
    地如原審判決附件複丈成果圖C所示之木屋（不含道路），
    乃被上訴人母親生前所建築，嗣由被上訴人之弟居住，近二
    、三年來該木屋早經廢棄無人居住，目前已遭上訴人拆除。
    而被上訴人本身住屋在系爭土地旁，與上訴人地上權無關，
    亦從未占有使用過上訴人所指之木屋，故上訴人訴請拆屋還
    地等並無理由。
三、證據：援用第一審所提證據。
    理  由
一、程序方面：被上訴人台北縣烏來鄉公所未於言詞辯論期日到
    場，核無民事訴訟法第386條所列各款情形，依上訴人之聲
    請，由其一造辯論而為判決。
二、上訴人主張其在系爭土地上設定地上權，依物權法定主義，
    上訴人之地上權範圍是系爭土地全部，亦與土地登記謄本記
    載相符，而被上訴人竟於其上分別設置系爭道路、木屋等地
    上物，侵害其地上權，乃依民法第962條及第184條規定，請
    求被上訴人分別拆除地上物交還系爭土地，並應支付無權占
    用期間相當於租金之損害金。被上訴人台北縣烏來鄉公所則
    以代理國有土地管理者即行政院原住民族委員會與上訴人簽
    定地上權契約時，系爭土地上之公用道路、樓梯、坡崁等即
    已存在，上訴人明知並載明申請書上，同時上開道路等設置
    又有公益上必要，上訴人以私益為由請求拆遷及給付損害金
    云云自無理由等語置辯。被上訴人甲○○則辯稱從未占用上
    訴人指稱附圖C所示木屋，同時該木屋又已經上訴人拆除，
    是上訴人上訴並無理由。
三、兩造對下開事實並不爭執，且有原審法院會同台北縣新店市
    地政事務所至現場勘驗測量後，繪製之複丈成果圖附原審判
    決附件，被上訴人台北縣烏來鄉公所提出之原住民保留地使
    （租）用申請書，工程合約及驗收紀錄（附原審卷）、駁崁
    施作工程合約（即福山村二鄰巷道改善工程合約等）等件可
    稽，是自堪信為真實。
（一）坐落台北縣烏來鄉○○段364地號系爭土地之所有權人為
      中華民國，上訴人於91年7月17日申請就系爭土地登記為
      地上權人，同年8月22日由與系爭土地所有權人即中華民
      國委任之被上訴人台北縣烏來鄉公所簽訂地上權設定契約
      書；91年10月17日上訴人登記為地上權人。權利存續期自
      91年9月5日起至96年9月4日止，設定範圍為全部。上訴人
      起訴後，經原審履勘測量後之複丈成果圖所示B面積111平
      方公尺為道路、A面積46平方公尺部分為樓梯及坡崁、C面
      積23平方公尺為房屋。而上開系爭道路等由被上訴人台北
      縣烏來鄉公所施作完成，且均屬供公共使用之設施。
（二）系爭土地內之道路（含複丈成果圖所示C面積房屋占用之
      道路）、樓梯及坡崁，係於89年間或以前即已興建完成，
      其中坡崁係於89年4月13日完工驗收。
（三）91年7月17日上訴人聲請登記為地上權人提出之申請書中
      土地利用概況實地勘查結果記載略以：「產業道路、木屋
      」，另審查分析欄中記載略以：「．．另364地號產業道
      路部分切結同意分割並扣除道路面積，餘符合都市計畫劃
      定第二種住宅區旱地目土地，依原住民保留地開發管理辦
      法第8.10條之規定陳核」。
四、依上訴意旨，兩造爭執要點乃上訴人與被上訴人台北縣烏來
    鄉公所代理設定之地上權物權契約時，是否包含原審判決之
    附圖A、B、C所示範圍及被上訴人是否無權占用系爭土地。
    茲分別論述如下：
（一）被上訴人甲○○部分：原審判決附件複丈成果圖C所示面
      積23平方公尺木屋業經由上訴人拆除之事實，為兩造所不
      爭執，是自堪信為真實，從而上訴人請求被上訴人甲○○
      拆除木屋交還土地等本無理由；次查上訴人始終未舉證證
      明上開木屋由被上訴人甲○○無權占有使用，是其訴請被
      上訴人甲○○拆除及支付相當於使用土地之租金之損害金
      亦無理由，應予駁回。
（二）被上訴人台北縣烏來鄉公所部分：
  １、經查系爭土地如原審判決附件複丈成果圖所示B面積111平
　　　方公尺、A面積46平方公尺之系爭道路等為被上訴人於89
　　　年間即施作完畢，工程名稱為福山村二鄰巷道改善，最初
      是由台北縣烏來鄉公所代表會建議後，由被上訴人台北縣
      烏來鄉公所編列公務預算、招工施作並驗收結算，此有被
      上訴人提出之駁崁施作工程合約卷宗一件（另包含契約、
      結算書、鑽心試體照片、施工照片等外放卷）可稽，是自
      堪信為真實；故上訴人未提出證據證稱前開系爭道路等為
      非法施作云云，本無理由。次查本件上訴人於上開系爭道
      路等公共設施完工後，於91年間就系爭土地聲請設定地上
      權，被上訴人台北縣烏來鄉公所委由技士林文榮與上訴人
      會同勘察土地現狀時，上訴人明知系爭土地上有上述供公
      眾使用之系爭道路等存在，是被上訴人台北縣烏來鄉公所
      始會在上訴人提出之申請書中，審查分析欄中記載「．．
      另364地號產業道路部分切結同意分割並扣除道路面積，
      餘符合都市計畫劃定第二種住宅區旱地目土地，依原住民
      保留地開發管理辦法第8.10條之規定陳核」等字樣，亦經
      證人唐保麟證述明確。是綜上可知，本件上訴人與被上訴
      人台北縣烏來鄉公所代理土地所有權人訂立地上權設定之
      物權契約時，本即知悉系爭土地地上權設定後得使用之範
      圍，不包括被上訴人設置供公眾使用之道路等即明確。從
　　　而原審判決認上訴人地上權範圍，不及於被上訴人台北縣
　　　烏來鄉公所興建如原審判決複丈成果圖所示之系爭道路等
  　　，即非無據。
　２、按民法第148條規定：「權利之行使，不得違反公共利益
　　　，或以損害他人為主要目的。行使權利，履行義務，應依
　　　誠實及信用方法。」，而其立法之目的則認為：「一、權
　　　利人於法律限制內，雖得自由行使其權利，惟不得違反公
　　　共利益，乃權利社會化之基本內涵，爰於原第148條，增
　　　列『權利之行使，不得違反公共利益』，俾與我民法立法
　　　原則更相吻合。又因本條增列誠信原則為第二項，故將修
　　　正後之原條文改作第一項。二、誠信原則，應適用於任何
　　　權利之行使及義務之履行，現行法僅就行使債權，履行債
　　　務之誠信原則，於債編第219條中規定。似難涵蓋其他權
　　　利之行使與義務之履行，爰於第148條增列第2項明示其旨
　　　（參考瑞士民法第２條、日本民法第１條）。」。同理最
　　　最高法院71年度台上字第731號判例亦認為：「權利之行
　　　使，是否以損害他人為主要目的，應就權利人因權利行使
　　　所能取得之利益，與他人及國家社會因其權利行使所受之
　　　損失，比較衡量以定之。倘其權利之行使，自己所得利益
　　　極少而他人及國家社會所受之損失甚大者，非不得視為以
　　　損害他人為主要目的，此乃權利社會化之基本內涵所必然
　　　之解釋。」，是綜上立法意旨及實務判例可知，本件土地
　　　所有權人雖然行使其所有權，惟不得違反公共利益，更不
　　　得以損害他人為主要目的，同時土地所有權人若行使其所
　　　有權，自已所得利益甚少，而他人或國家社會所受損失甚
　　　大者，自應認違反上開民法第148條誠實信用原則，而不
　　　能再予保護。本件如前述，被上訴人台北縣烏來鄉公所於
  　　系爭土地上設置系爭道路等均為公共利益設置並供公眾使
　    用，上訴人事前明知上開公共設施存在，嗣後始再經由被
      上訴人台北縣烏來鄉公所代理，與土地所有權人簽立契約
      ，無償取得地上權登記後，進而為一己利用土地之私，請
      求被上訴人台北縣烏來鄉公所，將原供公眾使用之系爭道
      路拆除交還土地，並請求支付損害金等，參照前述說明，
      其行使地上權顯與民法第148條誠實信用原則相背，難認
      有理由。
五、綜上所述，本件上訴人主張其地上權遭受不法侵害或無權占
    用並不足採，被上訴人抗辯未使用系爭土地、上訴人地上權
    未受非法侵害等尚屬可信。從而上訴人主張本於民法第962
    條及第184條占有返還請求權、侵權行為法律關係，請求被
    上訴人將系爭土地如原審判決附件複丈成果圖所示A、B、C
    部分所示之系爭道路等、房屋（即木屋）拆除交還土地，並
    給付相當於租金之損害金均無理由，不應准許。原審為上訴
    人敗訴之判決，結論並無不合。上訴意旨指摘原判決不當，
    求予廢棄改判，為無理由，應予駁回。
六、據上論結，本件上訴為無理由，依民事訴訟法第436條之1第
    3項、第385條第1項前段、第449條第1項、第78條判決如主
    文。
中　　華　　民　　國　　94　　年　　12　　月　　27  　日
                 民事第四庭    審判長法　官　林麗玲
                  　　　　　　　　　 法　官　林玲玉
                                     法  官  洪遠亮
以上正本係照原本作成
不得上訴例外得飛躍上訴最高院
如對本判決上訴，須於判決送達後20日內向本院提出上訴狀，
同時表明上訴理由；如已於本判決宣示後送達前提起上訴者，應
於判決送達後10日內補具上訴理由（均須按他造當事人之人數附
繕本）。
中　　華　　民　　國　　94　　年　　12　　月　　27　　日
                                     書記官　柯金珠
